【裁判字號】    96,交聲,258
【裁判日期】    970305
【裁判案由】    聲明異議
【裁判全文】
臺灣屏東地方法院交通事件裁定         96年度交聲字第258號
原處分機關  交通部公路總局高雄區監理所屏東監理站
異  議  人  甲○○
上列受處分人因違反道路交通管理處罰條例案件，對於交通部公
路總局高雄區監理所屏東監理站96年10月24日所為之處分（原處
分：裁82-B00000000號），聲明異議，本院裁定如下：
    主  文
原處分撤銷。
甲○○不罰。
    理  由
一、原處分機關略以：異議人於民國93年8 月23日凌晨30分許，
    騎乘車牌號碼為WHH-109 號輕型機車，行經凱旋三路，不依
    標誌、標線號誌指示之違規行為，乃依道路交通管理處罰條
    例第48條第1 項第2 款之規定，科處罰鍰新臺幣1,800 元，
    並依同法第63條第1項第1項之規定記違規點數1點等語。
二、異議意旨略以：界議人固有於上開時、地騎乘上開機車行經
    該地，惟不知舉發違反道路交通管理事件通知單及裁決書上
    所載異議人具體違規行為為何，為此聲明異議等語。
三、按「違反行政法上義務而受罰鍰、沒入或其他種類行政罰之
    處罰時，適用本法。但其他法律有特別規定者，從其規定。
    」此行政罰法第1 條定有明文。又「行為後法律或自治條例
    有變更者，適用行政機關最初裁處時之法律或自治條例。但
    裁處前之法律或自治條例有利於受處罰者，適用最有利於受
    處罰者之規定。」此行政罰法第5 條亦定有明文。經查，道
    路交通管理處罰條例，就有關違規行為後法律變更之適用並
    無規定，是依上開規定，應適用行政罰法第5 條之規定，以
    決定有關法律之適用，就此合先敘明。
四、本件依裁決書所指異議人違規行為後，於民國94年12月28日
    修正公布，並經行政院於96年6 月23日以院臺交字第095008
    7685號令發布定自95年7 月1 日施行之道路交通管理處罰條
    例第48條第1 項第2 款規定「汽車駕駛人轉彎時，有下列情
    形之一者，處新臺幣六百元以上一千八百元以下罰鍰：．．
    二、不依標誌、標線、號誌指示。」，較修正前之道路交通
    管理處罰條例第48條第1 項第2 款規定之「汽車駕駛人轉彎
    時，有左列情形之一者，處二百元以上六百元以下罰鍰：．
    ．二、不依標誌、標線、號誌指示者。」不利於異議人，是
    依上開行政罰法第5 條但書之規定，應適用修正前之規定，
    詎原處分機關竟依修正後之規定裁處罰鍰1,800 元，其適用
    法律顯有錯誤。
五、又按執行交通勤務警察依法律規定製單舉發違反道路交通管
    理處罰條例所列之違規事實，並由公路主管機關加以處罰，
    係行政機關執行公權力措施而對外直接發生法律效果之單方
    行政行為，本質上為行政處分，受處分人不服公路主管機關
    所為之處罰，依道路交通管理處罰條例第87條之規定向管轄
    地方法院聲明異議，自屬行政救濟程序。至行政救濟程序舉
    證責任之分配，今日學說及實務已不採行政處分公定力理論
    ，而承認行政訴訟上當事人之法的對等性觀念，認為行政救
    濟程序之舉證責任分配，應採民事訴訟上舉證責任分配原則
    ，87年10月28日修正公布之行政訴訟法第136 條同揭此旨而
    明文規定準用民事訴訟法第277 條舉證責任分配之原則。換
    言之，公路主管機關對於人民有所處罰，必須舉證證明其違
    法事實，倘不能證明違法事實之存在，其處罰即不能認為合
    法。再按，道路交通處罰條例第89條固規定，法院受理有關
    交通事件，「準用」刑事訴訟法之規定；其處理辦法，由司
    法院會同行政院定之。又聲明異議案件之處理，除「準用」
    刑事訴訟法有關規定外，依本辦法之規定處理之，此司法院
    行政院會同修正發布於行為時有效之「道路交通案件處理辦
    法」第4 條第1 項固定有明文。惟本院認為上開準用刑事訴
    訟法之規定，首先遇到之難題即「被告」究為何人之認定？
    係違規之行為人，抑或處分機關之行政機關，如係以處分機
    關為「被告」，則受無罪推定原則保障者竟變為處罰之行政
    機關，豈不荒謬，倘以違規之行為人為「被告」，則準用刑
    事訴訟法上偏重「被告」（違規之行為人）之證據法則後，
    顯對於他造當事人之行政機關產生極為不利之結果，而有害
    行政效能，故本院認為就交通聲明異議之行政處分案件，其
    性質與刑事訴訟法之刑罰案件，在本質上並不相同，故在刑
    事訴訟法有關證據方面，自不在準用之列，而應依上開行政
    爭訟之相關規定解決之。
六、另依裁決書所載異議人違規行時之違反道路交通管理事件統
    一裁罰標準及處理細則第12條第1 項規定「填製通知單，應
    就其違反行為簡要明確記載於違規事實欄內，並記明其違反
    條款。」。經查，本件卷存舉發違反道路交通管理事件通知
    單上「違規事實」欄固記載「不依號誌指示行駛」等語，惟
    其記載僅係法律條文之用語，並未記載具體違規之事實，經
    本院傳喚證人舉發員警乙○○到庭亦證述：「（< 提示> 舉
    發單是否你舉發？對。（異議人是怎樣的違規行為？）我忘
    記了。（有無其他異議人違規行為之證據可提供查明違規之
    事實為何？）沒有辦法提供，所有資料只有舉發單而已。」
    等語（見本院97年1 月3 日訊問筆錄），準此，本院自無從
    判斷異議人當時行駛係轉彎？或直行？且究未依何種號誌指
    示行駛之違規行為。
七、綜上所述，本件既無從認定異議人具體違規行為為何，亦無
    證據證明被告有何不依號誌指示行駛之事實，是則，原處分
    機關未予詳查遽以受異議人不依號誌指示行駛，而裁罰罰鍰
    新臺幣1,800 元，並記違規點數1 點，自有未洽，本件異議
    為有理由，應由本院將原處分撤銷，改諭知受處分人不罰，
    以資適法。
八、據上論斷，應依道路交通案件處理辦法第20條前段，裁定如
    文。
中    華    民    國    97    年    3     月    5     日
                    交通法庭    法  官  曾吉雄
以上正本證明與原本無異。
如不服本裁定應於收受送達後五日內向本院提出抗告書狀敘述抗
告之理由抗告於台灣高等法院高雄分院。
中    華    民    國    97    年    3     月    5     日
                                書記官  卓春成


司法院資訊處製作；財團法人民間司法改革基金會備份。
